臺灣彰化地方法院民事判決
110年度家繼簡字第10號
原      告  許竣雄  


訴訟代理人  張敦達律師                      
被      告  大浦久男

上列當事人間請求確認繼承權不存在事件，本院於民國111年3月
28日言詞辯論終結，判決如下：
    主      文
原告之訴駁回。
訴訟費用由原告負擔。 
    事實及理由
壹、程序部分：
一、按民事案件涉及外國人或構成案件事實中牽涉外國地者，即
    為涉外民事事件，應依涉外民事法律適用法定法域之管轄及
    法律之適用（最高法院98年度台上字第1695號判決意旨參照
    ）。次按一國法院對涉外民事法律事件，有無一般管轄權即
    審判權，係依該法院地法之規定為據。惟我國涉外民事法律
    適用法並未就國際管轄權加以明定，應類推適用民事訴訟法
    之規定（最高法院97年度台抗字第185號裁定意旨參照）。
    次按涉外民事，在本法修正施行前發生者，不適用本法修正
    施行後之規定。但其法律效果於本法修正施行後始發生者，
    就該部分之法律效果，適用本法修正施行後之規定。涉外民
    事法律適用法第62條定有明文。再按婚姻成立之要件，依各
    該當事人之本國法，修正施行前涉外民事法律適用法第11條
    第1 項前段復有明定。查本件被繼承人即原告之姐許銀鈴為
    中華民國人，被告為日本國人，雙方於民國73年9月26日結
    婚，並在我國辦理結婚登記，原告對於許銀鈴與被告間之婚
    姻關係是否成立有爭執，並主張被告非許銀鈴之繼承人，依
    73年間之涉外民事法律適用法第11條規定：「婚姻成立之要
    件，依各該當事人之本國法。但結婚之方式依當事人一方之
    本國法，或依舉行地法者，亦為有效。結婚之方式，當事人
    一方為中華民國國民，並在中華民國舉行者，依中華民國法
    律。」。故本件應適用許銀鈴及被告之本國法，即我國法與
    日本國法，合先敘明。　　
二、次按確認法律關係之訴，非原告有即受確認判決之法律上利
    益者，不得提起之，民事訴訟法第247 條第1 項定有明文。
    此所謂即受確認判決之法律上利益，係指因法律關係之存否
    不明確，致原告在私法上之地位有受侵害之危險，而此項危
    險得以對於被告之確認判決除去之者而言，故確認法律關係
    成立或不成立之訴，苟具備前開要件，即得謂有即受確認判
    決之法律上利益（最高法院42年度台上字第1031號判決要旨
    參照）。經查，原告主張被告雖經登記為被繼承人許銀鈴之
    配偶，惟許銀鈴與被告並無結婚之真意，乃通謀虛偽意思表
    示，兩人之婚姻未具備法律行為之成立要件，屬無效行為，
    則被告能否本於配偶身分而依民法第1144條規定繼承被繼承
    人許銀鈴之遺產一事即不明確，而被告對許銀鈴之繼承權存
    在與否，足以影響原告之應繼分比例，致原告之繼承權有受
    侵害之危險，而此種不安之危險，得以藉由本件確認判決除
    去之，是依首揭說明，原告提起本件確認之訴，有即受確認
    判決之法律上利益，合先敘明。
三、被告經合法通知未於言詞辯論期日到場，查無民事訴訟法第
    386條各款所列情形，爰依原告之聲請，由其一造辯論而為
    判決。
貳、實體部分：　　
一、原告起訴主張：被繼承人許銀鈴為原告之姐，許銀鈴於民國
    96年9月25日因車禍意外死亡，許銀鈴之第一順序繼承人即
    子女蔡坤澤、許栗蓁、第二順序繼承人即母親許楊瑠美均已
    拋棄繼承，故許銀鈴之遺產應由第三順序繼承人即其兄弟姊
    妹繼承。又許銀鈴之第三順序繼承人中，除其弟許有義早於
    許銀鈴死亡而無繼承權之外，其妹許雅鈴亦已拋棄繼承，故
    許銀鈴之遺產（即許銀鈴再轉繼承曾祖父廖大汴之遺產）依
    法應由原告與許銀鈴名義上之配偶即被告二人共同繼承。惟
    許銀鈴於73年間與被告在日本結婚時，從未向原告等親屬提
    及此事，母親許楊瑠美係許銀鈴向台中○○○○○○○○辦理結婚登
    記時才知許銀鈴與被告結婚之事。而許銀鈴與被告辦理結婚
    登記後，兩人未曾返台舉行公開結婚儀式，宴請親朋好友，
    此外，被告與許銀鈴在日本結婚後，被告未曾入境台灣與許
    銀鈴共同居住生活，甚且在許銀鈴車禍死亡後，更毫不聞問
    。許楊瑠美與許雅鈴事後從許銀鈴口中得知，當初被告與許
    銀鈴結婚，係為了許銀鈴可取得在日本之工作簽證，並非真
    正要互結連理，因此，許銀鈴與被告是標準的假結婚，據此
    堪認被告與許銀鈴並無結婚之真意，實乃通謀虛偽意思表示
    。是許銀鈴與被告雖辦理結婚登記，但因雙方並無締結婚姻
    共組家庭之真意，缺乏夫妻共同生活之實質意思，該二人之
    婚姻未具備法律行為之成立要件，婚姻關係應自始不成立，
    屬無效行為。從而，被告與許銀鈴間之婚姻關係既不存在，
    被告自非許銀鈴之配偶，被告對許銀鈴之遺產即無繼承權，
    原告為許銀鈴之唯一繼承人，為此，提起本訴請求確認被告
    對被繼承人許銀鈴之繼承權不存在等語。　
二、被告未於言詞辯論期日到場，亦未提出任何書狀，作何聲明
    或陳述。　
三、本院之判斷：
  ㈠經查，原告主張被繼承人許銀鈴為原告之姐、被告之配偶，
    許銀鈴於96年9月25日死亡，許銀鈴之第一順序繼承人即子
    女蔡坤澤、許栗蓁、第二順序繼承人即母親許楊瑠美均已拋
    棄繼承，至許銀鈴之第三順序繼承人中，除其弟許有義早於
    許銀鈴死亡而無繼承權之外，其妹許雅鈴亦已拋棄繼承，故
    許銀鈴之遺產（即許銀鈴再轉繼承曾祖父廖大汴之遺產）依
    法應由原告及被告二人共同繼承等情，業據原告提出廖銀鈴
    之繼承系統表、除戶戶籍謄本、現戶戶籍謄本、本院105年8
    月5日彰院勝家勇96年度繼字第1236號函、結婚登記表、結
    婚登記申請書、廖大汴之遺產稅逾核課期間證明書、繼承系
    統表等件在卷可參，應堪採信。
　㈡按結婚，應有公開儀式及二人以上之證人。經依戶籍法為結
    婚之登記者，推定其已結婚，74年6月3日頒布之民法第982 
    條定有明文。次按婚姻，依戶籍法規定而為登記，而發生效
    力。前項登記，應由當事人雙方及二人以上的成年人，以言
    詞或署名的書面進行，日本國民法第739條定有明文。經查
    ，許銀鈴與被告已於74年1月11日依戶籍法為登記，有臺中○
    ○○○○○○○○之結婚登記表、結婚登記申請書可查，依上揭法律
    ，應推定渠等業已結婚。原告如認許銀鈴與被告間婚姻關係
    不存在，應由原告負舉證責任。
　㈢次按配偶有相互繼承遺產之權，民法第1144條前段定有明文
    。是配偶對於被繼承人之遺產有繼承權者，自以繼承開始時
    ，婚姻係為合法成立，並有效存續為前提。又婚姻以雙方當
    事人婚姻意思之一致為根本成立要件，自須有意思能力之當
    事人具有一致之婚姻意思，始為有效之婚姻，我國民法對此
    雖無明文，惟婚約既應由男女當事人自行訂定（我國民法第
    972 條參照），則結婚應由當事人自主，應無疑義。又所謂
    「婚姻意思」有「實質意思」與「形式意思」之分，前者指
    形成夫妻關係之真實意思，亦即在社會觀念上，形成婚姻共
    同生活關係之意思；後者則強調因履行法定婚姻方式而成立
    ，即履行婚姻方式之意思；而自親屬身分關係本質而言，應
    尊重當事人內心意思，必然需採取實質意思說，與財產法上
    之行為，有時為保護交易安全，不得不採取表示主義者不同
    ，因此所謂婚姻意思，乃當事人具有相互履行婚姻之義務，
    為夫妻共同生活之實質意思，即應以實質的意思說為妥當。
    是結婚之法律行為，須出於男女雙方均有成為夫妻之真實意
    思，擬共營生活，相互履行婚姻之義務，始符有效結婚意思
    表示之主觀要件。若男女雙方並無透過婚姻，成立家庭，共
    營生活之真意而係為其他目的而為虛偽之結婚意思表示，自
    屬不具結婚真意，其意思表示自屬無效，婚姻關係並不成立
    。　
　㈣原告主張許銀鈴係為取得在日本之工作簽證，方與被告假結
    婚，許銀鈴與被告並無結婚之真意，實乃通謀虛偽意思表示
    ，且被告與許銀鈴在日本結婚後，被告未曾入境台灣與許銀
    鈴共同居住生活等情，固據其提出內政部移民署107年8月15
    日移署資字第1070098380號函為證，並據許銀鈴之母親許楊
    瑠美到庭證稱：許銀鈴跟我說(結婚)是為了工作方便，為了
    能夠住日本；許銀鈴自日本回到台灣後，就沒有再去日本等
    語。惟查：許楊瑠美亦結證稱：「（問：許銀鈴有跟大浦久
    男登記結婚，你是否知道？）知道。（問：什麼時候知道的
    ？）許銀鈴去日本之後，許銀鈴有打電話回來給我說這件事
    情，我才知道的，我有去日本看她。（問：妳有無見過大浦
    久男？）有，我去日本住了七、八天，有見過。…（問： 許
    銀鈴與大浦久男有沒有住在一起？）我去日本的時候，我是
    跟許銀鈴同住，大浦久男跟許銀鈴也有一起住。（問：在日
    本的房子是誰的？）大浦久男的。大浦久男的兒子也同住在
    一起。（問：大浦久男跟許銀鈴都有意願結婚共同生活？）
    當時我去日本的時候，他們還沒有結婚，我想應該慢一點他
    們會結婚，後來不到半年許銀鈴就回來台灣了，說日本生活
    太辛苦。…（問：大浦久男有無來台灣過？）沒有來過。有
    一次打電話來，但語言不通，我沒有辦法跟他對話。（問：
    許銀鈴後來有無再去日本？）沒有。自日本回到台灣後，許
    銀鈴就沒有再去日本，當時我知道他們不合，知道許銀鈴不
    會再去日本了。」等語，由證人上開證述，足認許銀鈴與被
    告確有結婚之真意，而非是為了在日本工作之假結婚，否則
    許銀鈴豈有可能在日本與被告同住一屋內，並通知母親前往
    日本認識被告，且在台亦辦理結婚登記？是不能僅憑許銀鈴
    或兼有在日本工作之目的，及許銀鈴與被告感情維持時間短
    暫，之後長期未互相連繫，即推論其等結婚登記之時並無結
    婚之真意。
　㈤綜上所述，原告主張許銀鈴與被告無締結婚姻及共同生活之
    真意，舉證尚有不足，難以遽採。從而，原告訴請確認被告
    對被繼承人許銀鈴之繼承權不存在，為無理由，應予駁回。
四、訴訟費用負擔之依據：依家事事件法第51條，民事訴訟法第
    78條。　　
中　　華　　民　　國　　111 　年　　3 　　月　　30　　日
                   家事法庭     法  官　施錫揮
以上正本係照原本作成。
如對本判決上訴，須於判決送達後20日之不變期間內，向本院提
出上訴狀。如委任律師提起上訴者，應一併繳納上訴審裁判費。
中　　華　　民　　國　　111 　年　　3 　　月　　30　　日
                                書記官　施嘉玫